臺灣高等法院刑事判決　　　　　　　　　　　　　 九十年度上訴字第一二六七號
　　上　訴　人
　　即　被　告　甲○○
　　選任辯護人　洪桂如
　　上　訴　人
　　即　被　告　己○○
　　　　　　　　乙○○
　　右三被告共同
　　選任辯護人　林思銘
右列上訴人等因擄人勒贖等案件，不服臺灣新竹地方法院八十八年度訴字第四二一號
，中華民國九十年二月二十七日第一審判決，(起訴案號：臺灣新竹地方法院檢察署
八十八年度偵字第一三七六號)，提起上訴，本院判決如左：
    主  文
原判決關於甲○○妨害自由部分及己○○、乙○○部分均撤銷。
甲○○共同以非法方法，剝奪人之行動自由，處有期徒刑貳年。
己○○共同以非法方法，剝奪人之行動自由，處有期徒刑壹年拾月。
乙○○共同以非法方法，剝奪人之行動自由，累犯，處有期徒刑壹年。
    事  實
一、甲○○於民國八十八年二月一日晚上十一時許，因懷疑丙○○ (業經判處賭博罪
    確定)、丁○○ (另為不起訴處分)及戊○○等人曾串連於新竹縣竹東鎮○○路○
    段五四八號戊○○所經營之「中星汽車修理廠」內詐賭，致其屢於上址賭輸鉅額
    金錢 (甲○○賭博罪部分業經判決確定），乃與己○○、乙○○ (前因賭博案件
    ，經法院判處有期徒刑五月確定，甫於民國八十四年七月三十一日易科罰金執行
    完畢）及其他不詳姓名之成年人約四、五人，共同基於剝奪他人行動自由之犯意
    聯絡，由甲○○邀約丙○○至位於新竹縣竹東鎮○○○路之溫馨庭園ＫＴＶ包廂
    內解決詐賭債務，丙○○恐單身付約無助，乃邀丁○○、戊○○先前往上開ＫＴ
    Ｖ內瞭解原委，豈料丁○○、戊○○二人先行到達該ＫＴＶ包廂內，因否認有何
    詐賭情事，即遭甲○○、己○○等毆打，致丁○○受有頭部外傷合併頭皮擦傷瘀
    腫、右側下眼瞼瘀腫等傷害，戊○○則受有頭部外傷合併頭皮撕裂傷、臉部擦傷
    、右手挫傷瘀腫等傷害 (丁○○傷害部分未據告訴；戊○○傷害部分業經於偵查
    中撤回告訴，均不另為不起訴處分），旋丙○○到達上開ＫＴＶ包廂內見狀懾於
    情勢而不能抗拒，甲○○隨即喝令若當晚不能清償詐賭債務即不得回家，並由己○○與在場有犯意聯絡之不知名之成年人約四、五人於當日晚間十二時許，將丙○○、丁○○及戊○○等三人強押至甲○○位於新竹市○○街四二號住處並由乙○○、己○○負責看管而剝奪其三人之行動自由，迨甲○○於翌日上午九時許返
    回該住所，恐嚇丙○○、丁○○及戊○○應返還詐賭債務新台幣 (下同）三百萬
    元，其中由丙○○負責清償一百五十萬元、丁○○、戊○○各負擔七十五萬元及
    分別簽下面額一百五十萬元、七十五萬元、七十五萬元之本票各一紙，並要求丙○○、丁○○及戊○○等三人應於當日下午三時以前，將所負責清償之款項匯入
    甲○○所有之匯通銀行新竹分行、帳號0000000000000號帳戶內，
    否則將對其不利，丙○○隨即於當日上午緊急聯絡其兄徐清明匯款一百五十萬元
    至甲○○上開帳戶內，丁○○亦於當日上午以電話聯絡友人胡益榮、鄭良岳分別
    匯款二十萬元、二十一萬元至甲○○上開帳戶，以及另要求友人鄭良岳開立面額
    三十四萬元之支票送至良奇加油站交付甲○○指派之人，戊○○亦於當日上午以
    電話聯絡友人羅世潮準備現金十萬元及另開立面額六十五萬元之支票一併送至良
    奇加油站交付甲○○指派之人，嗣甲○○指派己○○等於當日下午前往良奇加油
    站取款時遇警盤查而駕車逃逸，甲○○獲悉上情後，隨即恐嚇丙○○等三人不得
    向警方吐實否則將對其不利等語，並於當日下午二、三時許將丙○○等三人載至
    新竹市關東橋附近釋放。嗣仍為警於八十八年二月二日循線查獲上情。
二、案經新竹縣警察局竹東分局報告臺灣新竹地方法院檢察署檢察官偵查起訴。
    理  由
一、訊據被告甲○○、己○○、乙○○等三人均否認有何右揭犯行，被告甲○○辯稱
    係丁○○、戊○○等於ＫＴＶ包廂內承認有詐賭情事，其在場之友人聽不過去始
    動手毆打張、陳二人，伊並未授意，亦未出手。至於丙○○所積欠其一百五十萬
    元借款債務，伊當晚係要約丙○○至ＫＴＶ談債務之事，事發後伊並未返回其位
    於新竹市○○街四二號住處，直至翌日上午九時許始返回住處，且丙○○等三人
    係主動要至其住處洽談返還借款及詐賭債務之事，伊並未拘束丙○○等三人之自
    由，亦無何不法犯行云云；被告己○○則辯稱：伊因聽到丁○○、戊○○等詐賭
    情事，氣不過始動手毆打張、陳二人，事畢係丙○○、丁○○及戊○○主動要求
    載伊三人至甲○○上開住處，並無強押丙○○等三人至甲○○住處，伊出手毆打
    丁○○及戊○○並非為了恐嚇或擄人勒贖云云；被告乙○○則辯稱：伊當晚純粹
    到ＫＴＶ去喝酒唱歌，在場之人為了賭債發生爭執，伊並未出手打人，也未將丙○○等三人強押至甲○○住處，伊除了喝酒唱歌，其他的事均未做云云。惟查：
  (一)右揭證人丙○○、丁○○、戊○○等人於案發當晚遭被告甲○○等人質疑詐賭
      而由被告甲○○、己○○出手毆打丁○○、戊○○二人成傷，並喝令證人丙○○、丁○○、戊○○需於當晚返還詐賭款項，否則不得回家，且由被告己○○
      及其他不詳姓名之成年男子約四、五人將證人丙○○、丁○○、戊○○等三人
      強押至被告甲○○位於新竹市○○街四十二號住處看管而剝奪其三人之行動自
      由，被告甲○○嗣於翌日上午九時許返回上開住處，要求證人丙○○、丁○○
      、戊○○分別簽立本票及聯絡親友匯款等事實，業據證人即被害人丙○○、丁○○、戊○○三人於警訊時証述綦詳 (參見偵查卷第二十九頁至第三十頁、第
      三十九頁至第四十一頁、第三十一頁至第三十四頁），且證人丙○○等三人上
      開証述情節，均係出於自由意志所為，亦經証人即新竹縣警察局竹東分局警員
      徐煜誌、呂學明於原審調查時証述明確 (見原審卷第五十七頁及第七十九頁）
      ，證人即警員呂學明並表示證人丙○○於警局製作筆錄時表明因伊之二位朋友
      ( 即證人丁○○、戊○○）被打，他很害怕所以於警局第一次筆錄不敢講，第
      二次筆錄係因證人丁○○、戊○○業已供出，伊亦供出實情，請求警方協助等
      語，上開證詞亦經證人丙○○當庭表示警員呂學明之證言均屬實在 (見原審卷
      第七十九頁、第八十頁）。而證人戊○○亦表示「我在警察局刑事組有這樣講
      ，沒有人逼迫我，是出於我自願所講的話。」 (參見原審卷第五十八頁）；證
      人丁○○亦表示：「 (問：警訊中所言是否實在？）我是有這麼講。」；「關
      於是甲○○存心要硬坑我的錢這部分我沒這麼說，其餘的記載都沒有問題。」
      （參見原審卷第六十頁）。再參以證人丙○○、丁○○、戊○○等人製作警訊
      筆錄之時間確與證人呂學明所供之時間點亦屬相符 (參見偵查卷第二十九頁至
      第三十頁、第三十九頁至第四十一頁、第三十一頁至第三十四頁），足徵證人
      丙○○、丁○○、戊○○警訊中所供，可信性極強。參以證人於案發時之供述
      較少權衡其利害得失或受他人干預，依經驗法則，較諸事後翻異其案發之初所
      為之陳述為可信，故除有可證明其後更異之詞與事實相符，或其初供係屬虛偽
      者外，自不宜任意捨棄初供而不採，本件證人丙○○、丁○○、戊○○與被告
      甲○○等人原屬舊識，其等嗣後於偵審中更異證詞，指本案係年輕人酒醉誤會
      一場，伊等係自願前往被告甲○○住處洽談債務事，自由未遭限制云云，均係
      事後迴護之詞，且無證據證明其事後更異之詞確與事實相符，自以其等於警訊
      中所供為可採。
  (二)証人丁○○、戊○○二人於上開ＫＴＶ內遭被告甲○○、己○○等人毆打後，
      證人丁○○受有頭部外傷合併頭皮擦傷瘀腫、右側下眼瞼瘀腫等傷害，證人戊○○則受有頭部外傷合併頭皮撕裂傷、臉部擦傷、右手挫傷瘀腫等傷害，有東
      元綜合醫院診斷証明書二紙在卷足憑 (參見偵查卷第四八、四九頁），並有染
      有血跡之牛仔褲、內衣及衣服扣案為憑，衡諸証人丁○○、戊○○當時受傷情
 形嚴重，其等於當晚離開ＫＴＶ後，未立即返家或前往就醫，反而與證人丙○○一同被載往甲○○上開住處，且於翌日上午又急於聯絡親友匯款予被告甲○○，直至被告甲○○於當時下午知悉警方著手偵辦而將證人丙○○、丁○○、
      戊○○釋放後，證人丁○○、戊○○始立即前往東元醫院急診治療等情，若果
      證人丙○○、丁○○、戊○○等人之自由未經被告甲○○等人剝奪，則伊等豈
      有不顧傷勢危險未即前往就醫而急於還錢之理？此益見證人丙○○、丁○○、
      戊○○等人於警訊時証稱係遭被告甲○○、己○○、乙○○等人強押而以非法
      方法剝奪行動自由等情屬實。
  (三)又，證人丙○○、丁○○、戊○○經被告甲○○等三人脅迫返還詐賭債務三百
      萬元，並被迫簽立面額為一百五十萬元、七十五萬元、七十五萬元之本票各一
      紙，此有本票影本三紙附卷可查 (參見偵查卷第五十頁至第五十二頁）。細繹
      卷附之本票三均係連號，且證人丁○○、戊○○係以捺指印代替用印，證人丁○○所簽立之本票發票日為八十八年二月一日，付款日卻為八十七年十二月三
      十日，證人戊○○所簽立之本票發票日為八十八年二月一日，付款日卻為八十
      八年一月一日等情，證人丙○○、丁○○、戊○○顯係於臨時不可預見之情形
      下匆促簽立上開本票，亦可佐證證人丙○○、丁○○、戊○○等人於簽立上開
      本票時，其行動自由已遭限制。
  (四)再者，證人丙○○之兄徐清明於案發翌日上午匯款一百五十萬元至被告甲○○
      上開帳戶內，證人丁○○亦以電話聯絡友人胡益榮、鄭良岳分別匯款二十萬元
      、二十一萬元至被告甲○○上開帳戶，並要求友人鄭良岳開立面額三十四萬元
      之支票送至良奇加油站交付甲○○指派之人，證人戊○○亦於當日上午以電話
      聯絡友人羅世潮準備現金十萬元及另開立面額六十五萬元之支票一併送至良奇
      加油站交付甲○○指派之人，此有新竹縣竹東地區農會匯款申請書影本二紙、
      新竹區中小企業銀行匯款副通知書影本一紙及臺灣土地銀行入戶電匯申請書影
      本各一紙附卷可憑。而証人丙○○、丁○○、戊○○分別向親友調款過程多言
      不由衷，僅要求親友將一定金額之款項匯入被告甲○○如事實欄所載之帳戶內
      ，對於借錢原因及身在何處則多所保留等情，亦經証人胡益榮、鄭良岳、劉滿
      玲等人証述在卷 (參見偵查卷第四十二頁、第四十四頁、第四十四頁、第一百
      三十頁），並有証人戊○○向友人羅世潮調現過程錄音帶譯文在卷足憑 (參見
      偵查卷七十三頁至七十八頁），細繹證人丁○○、戊○○先遭被告甲○○等毆
      傷，嗣證人丙○○、丁○○、戊○○停留於被告甲○○住處過夜，且於翌日上
      午即緊急聯絡親友籌款等情，證人丙○○、丁○○、戊○○等人確係遭被告甲○○等人強押而以非法方法剝奪行動自由，否則，證人丙○○等三人大可先行
      返家，親自張羅款項，斷無一方面滯留於被告甲○○家中、一方面又心急如焚
      地聯絡親友立即匯款之理？
  (五)另被告甲○○辯稱被告丙○○匯款一百五十萬元所清償者為借款而非賭債云云
      ，因被告甲○○於偵查中或供述借款或供稱賭債，前後不一，且經原審法院於
      八十九年二月二十九日就被告甲○○、丙○○隔離訊問結果，其二人關於借款
      之地點、方法、交付借款之處所等借款因素之供述內容均不相同 (參見原審卷
      第三十八頁至第四十六頁），所辯借款乙節顯不足採，綜合全辯論意旨，應以
      證人丙○○、丁○○、戊○○於警訊時一致証述：該筆一百五十萬元係被告甲○○質疑證人丙○○詐賭而要求償還之款項等語，較為可採。
  (六)被告甲○○辯稱：伊並未授意亦未出手毆打證人丁○○、戊○○。伊當晚係要
      約證人丙○○至ＫＴＶ談債務之事，事發後伊並未返回其位於新竹市○○街四
      二號住處，未拘束丙○○等三人之自由，並無何不法情事云云，惟案發當日邀
      約證人丙○○至溫馨庭園ＫＴＶ者係被告甲○○，拘束證人丙○○三人之處亦
      係被告甲○○住處，證人丙○○等人嗣後匯入款項之帳戶亦為被告甲○○帳戶
      ，被告甲○○主導本案之角色甚明，自無法以事發後伊並未返回其位於新竹市
      ○○街四二號住所，而得推卸其責。又被告己○○於警訊初訊時均佯稱對於本
      案毫不知情，警訊複訊時則稱：「因甲○○叫我載他們，而我又不知道他們住
      那裡，所以載到甲○○住處。」 (見偵查卷第十三頁、第十六頁），嗣於偵審
      中始承認動手毆打證人丁○○、戊○○ (見偵查卷第一三三頁、原審卷第四十
      五頁背面），至於被告乙○○隱瞞其看守證人丙○○三人之情，而於警訊中供
      稱：「．．．二十四時許我就先行離開回我住所竹東鎮○○里○○街二十巷七
      號宅睡覺，睡至二月二日十一時許才起來，期間皆未離開。」 (見偵查卷第十
      七頁背面），其等畏罪情虛、避重就輕之情至為顯然。所辯未限制證人丙○○
      、丁○○、戊○○等人行動自由云云，顯與事實不符而不足採信。
  (七)本院依職權勘驗扣案之溫馨庭園ＫＴＶ大廳錄影帶並函請新竹縣警察局竹東分
      局將前開錄影帶翻拍為照片，前開錄影帶及照片並經證人丁○○指認，並無證
      人丁○○被人抬出溫馨庭園ＫＴＶ之畫面，此有本院九十年十月十五日勘驗筆
      錄、本院九十年十二月六日訊問筆錄及新竹縣警察局竹東分局九十年十一月十
      五日 (九十）東警刑字第一七三一七號函及所附照片附卷可憑。由前開卷附資
      料固無法證明證人丁○○為被告甲○○、己○○等人毆傷後，傷勢嚴重至需他
      人抬扶之程度，惟溫馨庭園ＫＴＶ大廳錄影帶因拍攝之角度不同，未必錄得證
      人丁○○離開時之情景，且證人丁○○被毆受傷且未即時就醫而停留於被告甲○○住處並緊急向親友調款一事為真 (已如前述），自無法因其未遭被告林朝
      等人抬離現場，即推認被告甲○○等人未妨害證人丙○○等人之自由，而為被
      告甲○○等三人有利之認定。再者，證人吳盛貴於原審到庭證稱案發當日伊坐
      在被告甲○○旁邊，伊有聽被告甲○○說丁○○詐賭，伊於丁○○被打時已離
      開現場等語 (見原審卷第一二六頁），證人吳盛貴既於證人丁○○被毆時即已
      離開現場，未目睹案發之全部經過，其證言自無法為被告甲○○等三人有利之
      認定。
  (八)綜上所述，被告甲○○、己○○及乙○○等三人以前詞置辯，顯與事實不符而
      不足採信。本件事証明確，被告等上開犯行堪予認定，應予依法論科。
二、被告甲○○與被告己○○、乙○○將被告丙○○及丁○○、戊○○強押至其位於
    新竹市○○街四二號住處看管而剝奪丙○○等三人之行動自由，均係犯刑法第三
    百零二條之以非法方法剝奪人之行動自由罪。按擄人勒贖罪須有不法得財之意思
    ，而實施擄人之行為，希圖使被害人以財物取贖人身之意思，始能成立，否則倘
    行為人主觀上無此不法所有之意思，其使被害人交付財物別有原因，為達其取得
    財物之目的，而剝奪被害人之自由者，除應成立其他財產犯罪或牽連妨害自由罪
    外，要無成立擄人勒贖罪之餘地，最高法院六十五年度台上字第三三五六號判例
    闡釋甚明，本件被告甲○○、己○○、乙○○等三人因質疑證人丙○○、丁○○
    及戊○○等人詐賭，而以非法方法剝奪丙○○等三人之行動自由以逼迫其等清償
    詐賭債務，已如前述，是被告甲○○、己○○、乙○○三人主觀上應無擄人勒贖
    之不法得財犯意甚明，公訴人認為被告甲○○、己○○、乙○○等三人所為係犯
    刑法第三百四十七條第一項擄人勒贖罪，尚有誤會，惟其基本社會事實同一，應
    予變更檢察官此部分之起訴法條。至於被告甲○○、己○○、乙○○等三人於妨
    害自由行為繼續中對於丙○○、丁○○、戊○○所為恐嚇危害安全部分，應為妨
    害自由之部分行為，不另論罪。又被告甲○○、己○○、乙○○及其他不詳姓名
    之成年男子數人間，就上開以非法方法剝奪人之行動自由犯行間，有犯意聯絡、
    行為分擔，均應依共同正犯論處。另被告甲○○、己○○、乙○○及其他不詳姓
    名之成年男子約四、五人一行為同時剝奪被告丙○○及丁○○、戊○○等三人之
    行動自由，係一行為觸犯三相同之罪名，應依刑法第五十五條想像競合犯之規定
    從一重處斷。又被告乙○○前因賭博案件，經法院判處有期徒刑五月確定，甫於
    八十四年七月三十一日易科罰金執行完畢，亦有臺灣高等法院被告全國前案紀錄
    表在卷足憑，其受有期徒刑之執行完畢後，五年內再犯本件最重本刑為有期徒刑
    之罪為累犯，應依刑法第四十七條規定加重其刑。原審以被告甲○○等三人罪證
    明確，予以論罪科刑，固非無見。惟原判決就被告甲○○、己○○、乙○○及其
    他不詳姓名之成年共犯間，如何為行為之分擔並未明確認定，且與卷證亦有不符
    之處，容有未洽。被告甲○○等三人上訴猶執己見，否認犯罪，雖非可採，然原
    判決既有可議之處，即屬無可維持，應予撤銷改判。爰審酌被告甲○○、己○○
    、乙○○、丙○○犯罪之動機、目的、手段、方法，以及被告甲○○、己○○、
    乙○○三人因質疑詐賭動輒以非法方法剝奪人之行動自由藉以逼迫償還債務，對
    社成治安危害鉅大，且被告甲○○立於主導本案之地位，被告己○○負責動手毆
    打、強押被害人，被告乙○○負責看管被害人，其等參與犯罪之程度輕重有別並
    被告三人犯後飾詞卸責，雖被害人表示不願追究但仍無悔意等一切情狀，各量處
    如主文所示之刑，以示懲儆。
三、扣案之牛仔褲、內衣、衣服、錄影帶、錄音帶，均非被告三人所有供犯罪所用之
    物，爰均不為沒收之諭知。
據上論斷，應依刑事訴訟法第三百六十九條第一項前段、第三百六十四條、第二百九
十九條第一項前段、第三百條，刑法第二十八條、第三百零二條第一項、第五十五條
、第四十七條，罰金罰鍰提高標準條例第一條前段，判決如主文。
本案經檢察官陳維練到庭執行職務。
中      華       民        國     九十一     年     一     月    十     日
                                 臺灣高等法院刑事第一庭
                                     審判長法  官  李  相  助
                                           法  官  蔡  光  治
                                           法  官  蘇  素  娥
右正本證明與原本無異。
如不服本判決應於收受送達後十日內向本院提出上訴書狀，其未敘述上訴之理由者並
得於提起上訴後十日內向本院補提理由書（均須按他造當事人之人數附繕本）。
                                           書記官  葉  國  乾
中      華       民        國     九十一     年     一     月    十     日
附錄：本案論罪科刑法條全文
中華民國刑法第三百零二條(剝奪他人行動自由罪)
私行拘禁或以其他非法方法，剝奪人之行動自由者，處五年以下有期徒刑、拘役或三
百元以下罰金。
因而致人於死者，處無期徒刑或七年以上有期徒刑，致重傷者，處三年以上十年以下
有期徒刑。
第一項之未遂犯罰之。
